臺灣高等法院高雄分院刑事判決　　　　　　　　　　九十一年度上訴字第四八一號
　　上　訴　人　台灣高雄地方法院檢察署檢察官
　　上　訴　人
　　即　被　告　丁○○○
右上訴人因被告偽造文書等案件，不服台灣高雄地方法院八十九年度訴字第二三七三
號中華民國九十一年一月二十四日第一審判決（起訴案號：台灣高雄地方法院檢察署
八十九年度偵字第八一九七號），提起上訴，本院判決如左：
    主  文
原判決撤銷。
丁○○○連續行使偽造私文書，足以生損害於他人，處有期徒刑拾月。
    事  實
一、丁○○○於民國八十五年十二月二日，在高雄縣路竹鄉○○路四０三號之九七住
    處，自任會首，邀集乙○○、丙○○、甲○○、陳瑞福、陳照明、吳忠評、黃江
    和、戴秀桂、葉黑金等人參加互助會，全部會員連同會首在內共四十六會，約定
    每會會金新台幣（下同）一萬元，採內標制，於每月二日在上址開標一會，會期
    至八十九年九月二日止，詎丁○○○於八十七年間，因經濟狀況不佳，竟意圖為
    自己不法之所有，基於詐欺取財及行使偽造私文書之概括犯意，於附表所示時間
    ，利用會員未全部到場之機會，連續在上址，冒用活會會員葉黑金、戴秀桂、吳
    忠評、黃江和之名義，在空白紙上偽造上開活會會員署押及附表所示投標金額之
    標單參與競標，並於得標後，向與會之活會會員詐稱係附表所示之會員標得會金
    ，並以電話向未到場參與標會之其他活會會員（包括附表所示被冒標者）詐稱該
    會期以附表所示金額得標，使不知情之活會會員均陷於錯誤，而交付各次活會會
    款予丁○○○，足以生損害於吳忠評、黃江和、戴秀桂、葉黑金及其他活會會員
    。丁○○○又承上開詐欺取財之概括犯意，明知於八十八年九月二日開標時已由
    黃金鎗得標，竟向活會會員乙○○、丙○○、甲○○謊稱當日未開標，延至翌日
    即同年九月三日開標，乙○○、甲○○之妻徐黃烏絨、丙○○之妻楊陳雲娥三人
    不疑有詐，如期前往上開住處競標，由丙○○以四千元得標，乙○○、甲○○之
    妻徐黃烏絨均誤以為當日為正常之開標程序而陷於錯誤，乙○○當場交付活會會
    款六千元、徐黃烏絨當場交付三會活會會款一萬八千元予丁○○○。丁○○○合
    計詐得活會會款六十八萬四千四百元，嗣於八十八年十一月二日，丁○○○宣布
    止會，乙○○等人向丁○○○催討會款無著，始知上情。
二、案經乙○○、丙○○、甲○○、陳福瑞、陳照明訴由臺灣高雄地方法院檢察署檢
    察官偵查起訴。
    理  由
一、右揭事實，業據上訴人即被告丁○○○坦承不諱，核與告訴人乙○○、丙○○、
    甲○○、陳福瑞、陳照明指訴之情節相符，證人葉黑金於偵查中亦到庭證述：其
    為活會，尚未標取會款等語甚明（偵查卷第二十九頁及反面），並有會單一張在
    卷可稽。告訴人另指訴：被告另冒用黃忠興（即會單上之會員「江華」）名義標
    取二會云云，然此為被告所否認，證人黃忠興於原審已證稱：被告跟我借二會標
    會，事先有跟我商量，我有同意等語甚明（原審卷第六四、七一、七二頁），被
    告否認冒用黃忠興名義標取會款，尚非無據，告訴人此部分指訴查無其他佐證，
    自不予認定，併此敘明。被告詐取活會會款之事證明確，犯行堪予認定。
二、被告偽造之互助會標單，未載明「標單」二字，雖非刑法第二百十條之私文書，
    但其上載明競標利息及標會者之簽名署押，依習慣足以辨明係表示該被冒標之活
    會會員以該標單所記載之金額為利息競標互助會會款，應屬刑法第二百二十條第
    一項規定之準私文書。又已得標之死會會員，依其與會首間之契約，無論何人得
    標，均有按期繳交會款之義務，故會首冒名盜標，對於已得標之死會會員，並無
    詐欺可言。被告先後四次偽造附表所示葉黑金等人之標單持以標會並詐騙活會會
    員會款之行為，核係犯刑法第二百十六條、第二百十條行使偽造準私文書罪及同
    法第三百三十九條第一項詐欺取財罪。又被告向告訴人乙○○等三人謊稱八十八
    年九月二日之會期延至同年月三日開標，並於當日向葉榮家、徐黃烏絨詐得活會
    會款二萬四千元（六千元加一萬八千元）之行為，係犯刑法第三百三十九條第一
    項詐欺取財罪。被告偽造署押之行為為偽造標單（準私文書）之部分行為，其偽
    造標單後持以行使，其偽造之低度行為，應為行使之高度行為所吸收，均不另論
    罪。又被告四次冒標活會會款及於八十八年九月三日向告訴人乙○○、甲○○之
    妻徐黃烏絨詐取活會會款，各次行為均係以一詐欺行為同時詐騙數名活會會員，
    為同種想像競合犯，其各次詐欺取財行為均應論以一詐欺取財罪。被告多次行使
    偽造私文書及詐欺取財犯行，均時間緊接，方法相似，各觸犯構成要件相同之罪
    ，顯係分別基於概括犯意反覆為之，均為連續犯，應各論以一罪，並均加重其刑
    。被告所犯上開二罪間，有方法、結果之牽連關係，為牽連犯，應從一重之連續
    行使偽造私文書罪處斷。
三、被告犯罪事證既明，原審法院予以論罪科刑，固非無據，惟查：原判決未明確認
    定被告冒標之日期、標金及詐得之活會款數額，事實不明，自有未洽。檢察官上
    訴意指摘原判決量刑過輕，被告上訴意旨指摘原判決量刑過重，均無理由，惟原
    判決既有上開可議之處，自應由本院撤銷改判。爰審酌被告冒用活會會員名義標
    取會款，對各活會會員財產權侵害甚鉅，尚未清償所欠會款，惟念其無犯罪前科
    ，有台灣高等法院被告全國前案紀錄表在卷可憑，犯罪後坦承犯行等一切情狀，
    量處如主文第二項所示之刑，以資警惕。被告偽造之標單均已毀棄滅失不存在，
    業據被告陳明在卷，不另宣告沒收，併予敘明。
據上論斷，應依刑事訴訟法第三百六十九條第一項前段、第三百六十四條、第二百九
十九條第一項前段，刑法第五十六條、第二百十六條、第二百十條、第二百二十條第
一項、第三百三十九條第一項、第五十五條，罰金罰鍰提高標準條例第一條前段，判
決如主文。
本案經檢察官張其主到庭執行職務。
中    華    民    國        九十一      年      五      月    二十八    日
                              臺灣高等法院高雄分院刑事第六庭
                                  審判長法官  王憲義
                                        法官  張意聰
                                        法官  范惠瑩
右正本證明與原本無異。
如不服本判決應於收受本判決後十日內向本院提出上訴書狀，其未述上訴理由者，
並得於提起上訴後十日內向本院補提理由書狀（均須按他造當事人之人數附繕本)「
切勿逕送上級法院」。
                                      書記官  馬蕙梅
中    華    民    國        九十一      年      五      月     三十     日
附表：
┌─┬───┬────┬─────┬─────┬────────────┐
│編│會  員│被冒標  │冒標金額  │詐得金額  │備                註    │
│號│姓  名│日  期  │（新台幣）│（新台幣）│                        │
├─┼───┼────┼─────┼─────┼────────────┤
│  │      │        │          │          │             │
│1.│葉黑金│87.09.02│二千二百五│十九萬三千│一萬元減去二千二百五十元│
│  │      │        │十元      │七百五十元│再乘以二十五（活會人數）│
├─┼───┼────┼─────┼─────┼────────────┤
│  │      │        │          │          │                        │
│2.│戴秀桂│87.11.02│二千五百五│十七萬一千│一萬元減去二千五百五十元│
│  │      │        │十元      │三百五十元│再乘以二十三（活會人數）│
├─┼───┼────┼─────┼─────┼────────────┤
│  │      │        │          │          │                        │
│3.│吳忠評│88.01.02│二千七百元│十五萬三千│一萬元減去二千七百元再乘│
│  │      │        │          │三百元    │以二十一（活會人數）    │
├─┼───┼────┼─────┼─────┼────────────┤
│  │      │        │          │          │                        │
│4.│黃江和│88.02.02│二千九百元│十四萬二千│一萬元減去二千九百元再乘│
│  │      │   │          │元        │以二十（活會人數）      │
├─┴───┴────┴─────┼─────┼────────────┤
│                      合      計│六十六萬零│                        │
│                                │四百元    │                        │
└────────────────┴─────┴────────────┘
附錄本案論罪科刑法條：
刑法第二百十六條：
  行使第二百十條至第二百十五條之文書者，依偽造、變造文書或登載不實事項或使
  登載不實事項之規定處斷。
刑法第二百十條：
  偽造、變造私文書，足以生損害於公眾或他人者，處五年以下有期徒刑。
刑法第二百二十條第一項：
  在紙上或物品上之文字、符號、圖畫、照像，依習慣或特約，足以為表示其用意之
  證明者，關於本章及本章以外各罪，以文書論。
刑法第三百三十九條第一項：
  意圖為自己或第三人不法之所有，以詐術使人將本人或第三人之物交付者，處五年
  以下有期徒刑、拘役或科或併科一千元以下罰金。
                                                                      Ｈ
